【裁判字號】    94,感抗,275
【裁判日期】    950126
【裁判案由】    檢肅流氓條例
【裁判全文】
臺灣高等法院治安法庭裁定          94年度感抗字第275號
抗  告  人
即被移送人  甲○○
選任辯護人  羅秉成律師
上列抗告人因違反檢肅流氓條例案件，不服臺灣新竹地方法院中
華民國94年11月9日裁定（94年度感裁字第9號），提起抗告，本
院裁定如下：
    主  文
抗告駁回。
    理  由
一、本件抗告意旨略以：
  (一)檢肅流氓條例第二條規定：「本條例所稱流氓，為年滿十八
    歲以上之人，有左列情形之一，足以破壞社會秩序者，由直
    轄市警察分局、縣（市）警察局提出具體事證，會同其他有
    關治安單位審查後，報經其直屬上級警察機關複審認定之…
    」，分析其構成要件係以年滿十八歲以上之人、有第二條所
    列五款情形，且足以破壞社會秩序者，始為「流氓」。
  (二)次按，被移送人縱有檢肅流氓條例施行細則第五條第二項所
    列行為之一，仍非當然構成「情節重大之流氓」，尚需符合
    「足以破壞社會秩序」或「危害他人生命、身體、自由、財
    產」等要件，此觀檢肅流氓條例施行細則第五條第二項本文
    規定即明。
  (三)再者，重大流氓行為是否屬於「足以破壞社會秩序」則需參
    酌檢肅流氓條例施行細則第四條第二項規定，按該條項所指
    「足以破壞社會秩序」，必需具備「不特定性」、「慣常性
    」、及「積極侵害性」方屬重大情節流氓。況同條例施行細
    則第五條第一項亦規定：「本條例第六條所定之情節重大，
    應審酌一切流氓情形，尤應注意左列事項認定之。一、手段
    與實施之程度。二、被害之人數與受害之程度。三、破壞社
    會秩序之程度。四、行為後之態度。五、有無逃亡或嚴重破
    壞社會秩序之虞。」此觀台灣高等法院83年度感抗字第3號
    裁定要旨所指：「按以非法製造、販賣、運輸、持有或介紹
    買賣槍砲、彈藥、爆裂物者，足以破壞社會秩序或危害他人
    生命、身體、自由、財產者，當然為檢肅流氓條例第六條所
    定之情節重大，同條例施行細則第五條第二項第二款固定有
    明文。惟查同條例第二款所稱「流氓」，除須有該條例第二
    條各款情形之一以上者外，尚須其行為足以破壞社會秩序，
    始能成立，即上開當然為情節重大之流氓，亦適用相同之規
    定，而其是否足以破壞社會秩序，應就其行為是否具有不特
    定性（即不重視被害人之屬性）、積極侵害性（即非自衛式
    或不作不式）及習慣性（即非突發性之偶然犯）為認定標準
    ，否則縱令構成刑事犯，亦與流氓之構成要件有別。」等語
    ，足徵上情。
  (四)另，以台灣新竹地方法院85年度感裁字第50號裁定要旨有謂
    ：「經查被移送人改造及持有之改造玩具手槍、空氣長槍、
    改造子彈、制式子彈、霰彈，經鑑定結果，固均具殺傷力，
    而被移送人亦因此部分行為同時違反槍砲彈藥刀械管制條例
    案，而經本院刑事庭判處有期徒刑一年六月、三月、二月，
    並定執行刑一年十月；然查被移送人除此部分行為外，並無
    被移送人使用上開槍彈為其他流氓行為之事證，亦無發現其
    他具體流氓事證等情，是既未查獲被移送人有何以前開改造
    或持有之槍彈行為，進而從事其他具有積極侵害不特定人生
    命、身體、自由、財產法益之非行，亦無任何積極事證足資
    證明被移送人有何習慣性，積極侵害不特定人法益之破壞社
    會秩序活動之行為。復查被移送人平日與妻吳○蘭經營立○
    汽車玻璃行，生意興隆，生活安定美滿，並無不良言行活動
    ，經傳訊證人即苗栗縣警察局苗栗分局鶴岡派出所主管劉○
    財、證人即苗栗縣警察局苗栗分局鶴岡派出所勤區警員劉○
    貴就被移送人有正當工作，平日在鄉里與鄰居相處很好，並
    無欺壓善良，除前開被查獲槍械外，並未發現有何不良素行
    等情，亦結證綦詳另就被移送人之前科資料觀察，被移送人
    雖於八十五年間因殺人未遂案，經臺灣高等法院台中分院判
    處有期徒刑二年六月，嗣經最高法院駁回上訴確定，惟該案
    迄今已達二十年，此後被移送人僅於八十一年間因贓物案，
    經本院判處罰金一萬元確定，此外並無其他犯罪記錄，亦有
    刑案資料作業個別查詢報表及本院刑案被告院內索引卡紀錄
    表各一份附卷可稽；是參諸前開說明，亦難謂被移送人之行
    為已屬情節重大之流氓行為。」查該裁定書雖認定被移送人
    持有多把槍枝及彈藥，惟其單扽之持有行為並不當然符合「
    積極侵害不特定人生命、身體、自由、財產法益之非行」、
    「侵害行為之慣常性」及「積極侵害不特定人法益」之破壞
    社會秩序活動之行為。
  (五)末按，檢肅流氓條例審認流氓之程序之所以異於一般刑事案
    件，乃在於「流氓之結眾恃強、逞兇欺壓、橫行蔓延、怙惡
    不悛，為社會不容，惟其劣行，使受害者懾於兇殘，懍其報
    復，只能忍氣吞聲，不敢舉發指證」之故（見立法院公報第
    七十四頁五十二期院會記錄）。準此，適用檢肅流氓條例之
    流氓行為，應具有前開立法意旨所指之流氓特質始屬之。否
    則，上開流氓行為與刑法上常業犯、連續犯、累犯等規定無
    從區分，無形中擴大檢肅流氓條例之適用範圍，故除上開要
    件之外，行為人當具有”流氓特質”始足構成檢肅流氓條例
    所稱流氓。
  (六)次查，原裁定以台灣地區槍枝氾濫、社會風氣不佳、不法之
    徒往往擁槍自重，輕則用以恐嚇勒索、欺壓善良，重則持以
    殺人、搶劫，使一般民眾聞槍色變云云，原裁定所指應為檢
    肅流氓條例所稱「情節重大流氓行為之特質」，即行為人必
    因擁槍自重妨害社會安寧始有即刻交付感訓之必要，按被移
    送人所犯情節輕微，僅因友人多次請託，礙於情面而為友人
    保管槍械，應認抗告人行為並非情節重大之流氓，且原裁定
    於其理由中亦僅認為抗告人隨身攜帶槍械子彈，係處於隨時
    可以持之以擊發之狀態，對於不特定之社會大眾具有積極之
    侵害性及不重視被害人屬性之不特定性，對於抗告人寄藏槍
    彈行為如何具有慣常性，亦未論述，不無判決不備理由之嫌
    。且稽諸抗告人之無前科紀錄，犯罪後對犯行坦承不諱，完
    全配合檢警調查，抗告人之犯行實係突發之偶然犯，而不具
    慣常性，並非情節重大之流氓行為行為，應可確定。
  (七)又，抗告人寄藏槍彈，經判決處有期徒刑二年並宣告緩刑五
    年，法院之所以宣告抗告人緩刑，乃因法院認為被告有穩定
    工作（此有在職證明書可參），僅因一時不慎誤觸法網，若
    即令入監服刑，不僅係其個人、家庭之損失，對社會之貢獻
    度亦將因此而降低，抗告人經偵、審程序，及刑之宣告當知
    所警惕，日後諒無再犯之虞，故所宣告之刑以暫不執行為適
    當。足見令抗告人入監服刑或接受感訓處分，無論對抗告人
    本身或社會而言皆有害無益，且保安處分之法理在於預防行
    為人將來對社會之危險性，抗告人對自己犯行深感悔悟並無
    再犯之虞，實無令抗告人感訓處分之必要性存在。
  (八)綜上所述，抗告人雖有受託寄藏槍彈之犯行，但從無結眾恃
    強、逞兇欺壓等流氓行為，並非檢肅流氓條例所指情節重大
    之流氓，且無再犯之虞，應無移付感訓加以矯治之必要，爰
    請  鈞院將原裁定撤銷，以維法治云云。
二、惟查本件原裁定以：
  (一)本件被移送人甲○○明知非經主管機關許可，不得無故持有
    具殺傷力之槍枝、子彈、槍枝主要組成零件等物，竟仍於民
    國（下同）94年1月中旬某日起，未經許可，基於寄藏槍枝
    、子彈、槍枝主要組成零件之故意，在新竹縣竹北市中國石
    油股份有限公司加油站旁，受姓名年籍不詳綽號「阿明」之
    成年男子所託，代為保管具有殺傷力之仿ＷＡＬＴＨＥＲ廠
    ＰＰＫ／Ｓ型半自動手槍製造之玩具手槍換裝土造金屬槍管
    改造而成之改造手槍共四枝（槍枝管制編號分別為0000
    000000號、0000000000號、000000
    0000號、號0000000000）、具有殺傷力之改
    造子彈六十顆及槍枝主要組成零件金屬滑套二個、改造槍管
    十七枝等物，而將之藏置於其所駕駛之車牌號碼ＮＴ─二四
    二七號自小客車後車箱中，而未經許可非法持有上開槍枝、
    子彈及槍枝之主要組成零件。嗣於同年五月五日上午十一時
    四十分許，為警在新竹縣竹北市○○○路二一九巷三四號之
    「勝承修車廠」辦公室內沙發上、被移送人甲○○所隨身攜
    帶之黑色手提箱內，查獲上開改造手槍三枝、改造子彈五十
    五顆、彈匣五個、金屬滑套二個及改造槍管十七枝，復在甲
    ○○所有之上開自小客車後車箱內查獲前揭改造手槍一枝、
    改造子彈五顆等情，認定被移送人之行為，已符合檢肅流氓
    條例所列之流氓行為，係依憑：
    (1)據被移送人甲○○於警詢、移送本院接受詢問時，及其在
      所涉及之原審法院九十四年度訴字第四七四號違反槍砲彈
      藥刀械管制條例刑事案件中之檢察官訊問及原審法院準備
      程序、審理程序訊問時，均坦白承認其確實有於上揭時、
      地，受不詳姓名年籍、綽號「阿明」之成年男子所委託，
      而寄藏上開改造手槍四枝、改造子彈六十顆、槍枝主要組
      成零件金屬滑套二個及改造槍管十七枝之事實。
    (2)證人曾勝承、曾金生二人於上開刑事案件之警詢中證述被
      移送人為警查獲時之經過，及確有目睹在被移送人所有之
      黑色手提箱與其使用之上開自小客車車內查獲上揭扣案物
      之事實。
    (3)新竹市刑事警察隊員警確實係循線於新竹縣竹北市○○○
      路二一九巷三四號「勝承修車廠」辦公室內之沙發上所擺
      放之上開黑色手提箱內扣得上開改造手槍三枝、改造子彈
      五十五顆、彈匣五個、金屬滑套二個、改造槍管十七枝，
      及在被告所有之車號ＮＴ─二四二七號自小客車後車箱內
      查獲改造手槍一枝、改造子彈五顆等物品，並有新竹市警
      察局搜索扣押筆錄二紙及照片九幀附於不法事證卷及本院
      九十四年度訴字第四七四號違反槍砲彈藥刀械管制條例案
      件卷內，業經本院調卷核閱無誤。
    (4)又，扣案之上開改造手槍共四枝、子彈六十顆，經送請內
      政部警政署刑事警察局以性能檢驗法、試射法鑑定結果均
      認為具殺傷力。另送鑑改造槍管十七枝，認均係土造金屬
      槍管之半成品，送鑑滑套二個，認均係玩具槍之金屬滑套
      。復有該局於九十四年五月十九日出具之刑鑑字第０九四
      ００七三八五九號槍彈鑑定書一份暨槍彈照片二十張在卷
      足憑，復有改造手槍四枝、改造子彈六十顆及槍枝之主要
      組成零件金屬滑套二個及改造槍管十七枝扣案可證。
    (5)再者，被移送人與本件流氓行為同一事實之未經許可寄藏
      具有殺傷力之改造手槍暨子彈等物之犯行，業經原審法院
      另以  九十四年度訴字第四七四號刑事判決判處罪刑確定
      ，業經原審法院依職權調閱該案偵審卷宗核閱無誤，復有
      判決書一份在卷可參。從而，被移送人前開所示之不法行
      為，堪予採認。為其所憑之證據及理由，已於原裁定內論
      列綦詳，核與卷內證據資料尚無不合。且敘明：
  按年滿十八歲以上之人，有非法製造、販賣、運輸、持有或
    介紹買賣槍砲、彈藥、爆裂物者，足以破壞社會秩序者，為
    檢肅流氓條例第二條第二款所定之流氓行為，得由直轄市警
    察分局、縣（市）警察局提出具體事證，會同其他有關治安
    單位審查後，報經其直屬上級警察機關複審認定為流氓；而
    所謂足以破壞社會秩序，係指其行為具有不特定性（對不特
    定人為之，不重視被害人之屬性），習慣性（即非突發性之
    偶然犯），積極侵害性（非自衛式或不作為式），對社會秩
    序足以破壞者而言，此觀檢肅流氓條例第二條第五款及同條
    例施行細則第四條第二項之規定自明。又經認定為流氓而情
    節重大者，得不經告誡，逕行移送管轄法院審理，同條例第
    六條、第九條第一項定有明文。而所謂情節重大，除指有檢
    肅流氓條例施行細則第五條第二項第二款列舉之：非法持有
    槍砲、彈藥、爆裂物者，足以嚴重破壞社會秩序或危害他人
    生命、身體、自由及財產者，當然認係情節重大外，依同條
    例施行細則第五條第一項規定，應由法院審酌一切流氓情形
    ，尤應注意其手段與實施之程度、被害人之人數、破壞社會
    秩序之程度、行為後之態度及有無逃亡或嚴重破壞社會之虞
    等事項認定之。據此，非法製造或持有槍砲而足以破壞社會
    秩序者，即屬流氓行為，又符合前開要件之流氓行為，倘足
    以破壞社會秩序或危害他人生命、身體、自由、財產者，即
    當然為「情節重大流氓」行為。
  被移送人雖辯稱：我是因為「阿明」多番請託，一時心軟才
    會答應讓其寄藏槍、彈，我有囑咐他要早點拿回去，我自己
    未曾使用過扣案槍、彈，並無欺壓善良等品行惡劣行為或移
    送機關所指擁槍自重情事云云。惟，寄藏與持有，均係將物
    置於自己實力支配之下，僅寄藏必先有他人之持有行為，而
    後始為之受寄代藏而已，故寄藏之受人委託代為保管，其保
    管之本身，亦屬持有（最高法院七十四年台上字第三四００
    號判決參照），本案被移送人寄藏扣案如上開理由一所示之
    槍枝四枝、子彈共六十顆，揆諸前揭法條及說明，仍已符合
    檢肅流氓條例第二條第二款所定之持有槍砲、彈藥行為。被
    移送人雖否認持之犯案，然上開查扣之改造槍枝四枝及子彈
    六十顆均具殺傷力，被移送人將如此龐大之「軍火」隨身攜
    帶至各地，亦為其所不否認，本次亦係由被移送人隨身攜帶
    至修車場，並於下車時，將其中三枝改造手槍與五十五顆子
    彈一併帶下車而遭警於其隨身之手提箱內查獲，被移送人自
    受藏上開槍、彈後，顯然係處於隨時可以持之以擊發之狀態
    ，對於不特定之社會大眾具有積極之侵害性及不重視被害人
    屬性之不特定性，以其受寄藏之時間非短，亦非突發之偶然
    犯，被移送人在「極非自願」之情況下受「阿明」寄託上開
    大批槍、彈後，竟然在歷經四個月之時間均未將槍、彈返還
    「阿明」，至今亦無法交待「阿明」之下落，竟又隨身帶著
    改造槍枝四枝及子彈六十顆出門，顯亦有炫耀、視為己有之
    意。再者，參以其所持有之槍、彈數量甚多，足以危害不特
    定人生命、身體、自由、財產，嚴重破壞社會秩序，顯已符
    合首開檢肅流氓條例第二條第二款之規定。邇來臺灣地區槍
    彈氾濫，不法之徒每擁槍自重，輕則用以恐嚇勒索，欺壓善
    良，重則持以搶劫殺人，造成社會動盪不安人心惶惶，一般
    民眾無不聞槍色變，生命、身體、自由及財產俱受到嚴重之
    威脅，其所危害者為不特定人之生命法益。綜上，被移送人
    持有大批槍械、彈藥，其對於社會法益及個人法益之危害顯
    而易見，具備不特定性、積極侵害性及慣常性，所為揆諸前
    開法條及說明，核屬情節重大之流氓行為，自應為被移送人
    交付感訓處分之裁定。原審就調查證據所得，經綜合觀察判
    斷就其形成心證之理由，既已論述明白，核其採證之運用與
    吾人基於日常生活經驗所得之法則，亦無違背，自不能任指
    為違法。
三、末查：本件原裁定於裁定理由第四項、第五項內就被移送人
    持有大批槍械、彈藥，其對於社會法益及個人法益之危害顯
    而易見，已具備不特定性、積極性及慣常性，並足以破壞社
    會秩序或危害他人生命、身體、自由、財產，核屬情節重大
    之流氓行為，業已詳加論列及闡述其憑以論斷之法律依據及
    證據取捨之理由，已難謂有何理由不備之違誤。又刑事案件
    關於緩刑之宣告與否，固屬實體法上賦予法院得為自由裁量
    之事項，法院本有自由裁量之職權，惟此刑事案件同時觸犯
    流氓之行為，兩者本質上一為刑事懲罰，一為矯正之保安處
    分，既有不同。有關刑事案件之論斷，顯然並不當然得拘束
    原審本於審判權獨立之合法行使及審酌一切流氓行為之情狀
    ，而為究否具備檢肅流氓條例等六條暨同條例施行細則第五
    條所臚列明定情節重大之判斷，以及是否裁定應交付感訓處
    分之認定。本件原裁定就上開法則之適用，於理由複已詳述
    明白，經核亦無法則適用不當之違法，可見抗告意旨之上開
    指摘，尚非有據。至其餘抗告意旨徒憑己見或以就原裁定已
    說明事項，漫指原裁定認定被移送為情節重大之流氓有誤，
    且無再犯之虞，應更無移付感訓加以矯正之必要云云，亦難
    謂有據，均為無理由。綜上所述，本件被移送人之抗告，為
    無理由，應予駁回。
據上論結，應依檢肅流氓條例第15條前段，裁定如主文。
中    華    民    國    95    年    1     月    26    日
                  治安法庭  審判長法  官  吳  昭  瑩
                                  法  官  楊  貴  雄
                                  法  官  王  麗  莉
以上正本證明與原本無異。
不得再抗告。
                                  書記官  邵  淑  津
中    華    民    國    95    年    1     月    27    日

司法院資訊處製作；財團法人民間司法改革基金會備份。
